ACORDAO-COMPLETO-2512565

ACÓRDÃO 546/2022 ATA 2/2022 - PRIMEIRA CÂMARA

VISTOS, relatados e discutidos estes autos de tomada de contas especial instaurada pelo 25º Batalhão de Caçadores, em desfavor da Sra. Maria Carmem Lima Falcão, por ter realizado saques indevidos da pensão da Sra. Dalila Lima Falcão, desde seu falecimento, em 26/10/1995, até junho de 2013, obtendo para si vantagem econômica ilícita.
ACORDAM os ministros do Tribunal de Contas da União, reunidos em sessão da 1ª Câmara, ante as razões expostas pelo relator, em:
9.1. considerar revel, para todos os efeitos, com fundamento no art. 12, § 3º, da Lei 8.443/1992, a Sra. Maria Carmem Lima Falcão;
9.2. julgar irregulares, com fundamento nos arts. 1º, I, e 16, III, "c" e "d", da Lei 8.443/1992 c/c os arts. 19 e 23, III, da mesma lei, e com arts. 1º, I, e 209, III e IV, e 214, III, do RI/TCU, as contas da Sra. Maria Carmem Lima Falcão e condená-la ao pagamento das quantias abaixo especificadas, com a fixação do prazo de 15 (quinze) dias, a contar da notificação, para que comprove, perante este Tribunal (art. 214, III, "a", do RI/TCU) , o recolhimento da dívida aos cofres do Tesouro Nacional, atualizada monetariamente e acrescida dos juros de mora, calculados a partir das datas discriminadas, até a data do recolhimento, na forma prevista na legislação em vigor:
	Data de ocorrência
	Valor histórico (R$) 

	1/11/1995
	41,01

	1/12/1995
	461,44

	1/1/1996
	307,58

	1/2/1996
	307,58

	1/3/1996
	307,58

	1/4/1996
	307,58

	1/5/1996
	307,58

	3/6/1996
	344,49

	1/7/1996
	516,73

	1/8/1996
	344,49

	2/9/1996
	344,49

	1/10/1996
	344,49

	1/11/1996
	344,49

	2/12/1996
	516,74

	1/1/1997
	344,49

	3/2/1997
	344,49

	3/3/1997
	344,49

	1/4/1997
	344,97

	1/5/1997
	344,97

	2/6/1997
	369,63

	1/7/1997
	554,53

	1/8/1997
	369,61

	1/9/1997
	369,61

	1/10/1997
	369,61

	3/11/1997
	369,61

	1/12/1997
	554,16

	1/1/1998
	369,61

	2/2/1998
	369,61

	2/3/1998
	369,01

	1/4/1998
	369,83

	1/5/1998
	369,83

	1/6/1998
	400,65

	1/7/1998
	600,98

	3/8/1998
	400,65

	1/9/1998
	412,97

	1/10/1998
	400,65

	2/11/1998
	400,65

	1/12/1998
	599,18

	1/1/1999
	400,41

	1/2/1999
	400,65

	1/4/1999
	400,65

	3/5/1999
	399,86

	1/6/1999
	573,72

	1/7/1999
	629,84

	2/8/1999
	419,89

	1/9/1999
	419,89

	1/10/1999
	419,89

	1/11/1999
	419,89

	1/12/1999
	626,04

	1/1/2000
	610,33

	3/1/2000
	572,64

	1/2/2000
	416,88

	1/3/2000
	416,88

	3/4/2000
	394,25

	1/5/2000
	453,12

	1/6/2000
	610,73

	3/7/2000
	661,61

	1/8/2000
	440,67

	1/9/2000
	440,67

	2/10/2000
	440,67

	1/11/2000
	440,67

	1/12/2000
	660,38

	1/2/2001
	440,67

	1/3/2001
	445,56

	2/4/2001
	445,56

	1/5/2001
	530,27

	1/6/2001
	710,17

	2/7/2001
	795,61

	1/8/2001
	530,27

	3/9/2001
	530,27

	1/10/2001
	530,12

	1/11/2001
	530,12

	3/12/2001
	794,46

	1/1/2002
	710,02

	1/2/2002
	530,29

	1/3/2002
	537,12

	1/4/2002
	537,12

	1/5/2002
	595,54

	3/6/2002
	789,62

	1/7/2002
	893,59

	1/8/2002
	595,54

	2/9/2002
	595,54

	1/10/2002
	595,54

	1/11/2002
	595,54

	1/12/2002
	2.246,45

	1/1/2003
	675,82

	3/2/2003
	595,54

	3/3/2003
	595,54

	1/4/2003
	595,54

	1/5/2003
	712,38

	2/6/2003
	712,38

	1/7/2003
	1.196,03

	1/8/2003
	773,66

	1/9/2003
	856,30

	1/10/2003
	772,63

	3/11/2003
	772,63

	1/12/2003
	1.187,70

	1/1/2004
	856,30

	2/2/2004
	772,63

	1/3/2004
	772,63

	1/4/2004
	772,63

	3/5/2004
	772,63

	1/6/2004
	831,05

	1/7/2004
	1.246,86

	2/8/2004
	1.083,10

	1/9/2004
	977,06

	1/10/2004
	915,07

	1/11/2004
	915,07

	1/12/2004
	1.413,00

	3/1/2005
	977,06

	1/2/2005
	915,07

	1/3/2005
	915,07

	1/4/2005
	915,07

	2/5/2005
	915,07

	1/6/2005
	1.031,91

	1/6/2005
	1.107,70

	1/7/2005
	1.548,15

	1/8/2005
	1.031,91

	1/9/2005
	1.093,90

	3/10/2005
	1.031,91

	1/11/2005
	1.031,91

	1/12/2005
	1.546,19

	2/1/2006
	1.093,90

	1/2/2006
	1.031,91

	1/3/2006
	1.031,91

	3/4/2006
	971,68

	1/5/2006
	1.107,70

	3/7/2006
	1.661,83

	1/8/2006
	1.146,97

	1/9/2006
	1.209,14

	2/10/2006
	1.146,92

	1/11/2006
	1.146,92

	1/12/2006
	1.673,88

	1/1/2007
	1.268,78

	1/2/2007
	1.146,92

	1/3/2007
	1.186,82

	2/4/2007
	1.186,82

	1/5/2007
	1.263,99

	1/6/2007
	1.263,99

	2/7/2007
	1.896,26

	1/8/2007
	1.263,99

	3/9/2007
	1.325,75

	1/10/2007
	1.263,99

	1/11/2007
	1.263,99

	3/12/2007
	1.893,87

	1/1/2008
	1.325,75

	1/2/2008
	1.254,43

	3/3/2008
	1.259,21

	1/4/2008
	1.354,06

	1/5/2008
	1.354,06

	2/6/2008
	1.354,06

	1/7/2008
	2.365,53

	1/8/2008
	1.428,32

	1/9/2008
	1.490,08

	1/10/2008
	1.428,32

	3/11/2008
	1.428,32

	1/12/2008
	2.142,76

	1/1/2009
	1.490,09

	2/2/2009
	1.752,70

	2/3/2009
	1.752,70

	1/4/2009
	1.752,70

	1/5/2009
	1.752,70

	1/6/2009
	1.752,70

	1/7/2009
	2.629,32

	3/8/2009
	1.805,12

	1/9/2009
	1.866,89

	1/10/2009
	1.805,12

	2/11/2009
	1.805,12

	1/12/2009
	2.734,17

	1/1/2010
	1.805,12

	1/2/2010
	1.805,12

	1/3/2010
	1.805,12

	1/4/2010
	1.805,12

	3/5/2010
	1.805,12

	1/6/2010
	1.805,12

	1/7/2010
	2.707,95

	2/8/2010
	1.859,12

	1/9/2010
	1.859,12

	1/10/2010
	1.859,12

	1/11/2010
	1.859,67

	1/12/2010
	2.816,51

	3/1/2011
	1.859,67

	1/2/2011
	1.859,67

	1/3/2011
	1.859,67

	1/4/2011
	1.859,67

	2/5/2011
	1.859,67

	1/6/2011
	1.859,67

	1/7/2011
	2.879,50

	1/8/2011
	1.969,00

	1/9/2011
	1.969,00

	3/10/2011
	1.969,00

	1/11/2011
	1.969,00

	1/12/2011
	3.008,17

	2/1/2012
	1.969,00

	1/2/2012
	1.969,00

	1/3/2012
	1.969,00

	2/4/2012
	1.969,00

	1/5/2012
	1.969,00

	1/6/2012
	1.969,00

	2/7/2012
	2.953,50

	1/8/2012
	2.021,50

	3/9/2012
	2.021,50

	1/10/2012
	2.021,50

	1/11/2012
	2.021,50

	3/12/2012
	3.058,50

	1/1/2013
	2.021,50

	1/2/2013
	2.126,50

	1/3/2013
	2.126,50

	1/4/2013
	2.126,50

	1/5/2013
	2.126,50

	3/6/2013
	2.126,50

9.3. aplicar à Sra. Maria Carmem Lima Falcão a multa prevista no art. 57 da Lei 8.443/1992 c/c o art. 267 do RI/TCU, no valor de R$ 280.000,00 (duzentos e oitenta mil reais) , com a fixação do prazo de 15 (quinze) dias, a contar da notificação, para que comprove, perante este Tribunal (art. 214, III, "a", do RI/TCU) , o recolhimento da dívida aos cofres do Tesouro Nacional, atualizada monetariamente desde a data do presente acórdão até a do efetivo recolhimento, se for paga após o vencimento, na forma da legislação em vigor;
9.4. autorizar, desde logo, se requerido, com fundamento no art. 26, da Lei 8.443/1992, c/c o art. 217, §§ 1º e 2º, do RI/TCU, o parcelamento das dívidas em até 36 parcelas, incidindo, sobre cada parcela, corrigida monetariamente, os correspondentes acréscimos legais, fixando-lhes o prazo de 15 (quinze) dias, a contar do recebimento da notificação, para comprovar, perante o Tribunal, o recolhimento da primeira parcela, e de 30 (trinta) dias, a contar da parcela anterior, para comprovar o recolhimento das demais parcelas, devendo incidir, sobre cada valor mensal, atualizado monetariamente, os juros de mora devidos, no caso do débito, na forma prevista na legislação em vigor, alertando o responsável de que a falta de comprovação do pagamento de qualquer parcela importará o vencimento antecipado do saldo devedor, nos termos do § 2º do art. 217, do Regimento Interno deste Tribunal;
9.5. autorizar, desde logo, nos termos dos arts. 219, II, do RI/TCU e 28, II, da Lei 8.443/1992, a cobrança judicial das dívidas, caso não atendidas as notificações;
9.6. encaminhar cópia desta deliberação à Procuradoria da República no Estado do Piauí, em cumprimento ao disposto no § 3º do art. 16, da Lei 8.443/1992;

Tomada de contas especial instaurada pelo 25º Batalhão de Caçadores, em razão de irregularidades no recebimento indevido da pensão civil por terceiro após morte da beneficiária legal.

Primeira Câmara

25º Batalhão de Caçadores.

3. Interessados/Responsáveis:
3.1. Interessado: 25º Batalhão de Caçadores (09.590.536/0001-89);
3.2. Responsável: Maria Carmem Lima Falcão (XXX.808.923-XX).

13.1. Ministros presentes: Walton Alencar Rodrigues (Presidente), Benjamin Zymler e Jorge Oliveira.
13.2. Ministro-Substituto convocado: Augusto Sherman Cavalcanti.
13.3. Ministro-Substituto presente: Weder de Oliveira (Relator).

WEDER DE OLIVEIRA

Transcrevo, com ajustes de forma, a instrução apresentada (peças 63, 64 e 65) pela Secretaria de Controle Externo de Tomada de Contas Especial (Secex-TCE) :
"Cuidam os autos de tomada de contas especial instaurada pelo 25º Batalhão de Caçadores, em desfavor de Maria Carmem Lima Falcão (CPF: XXX.808.923-XX) , por ter realizado saques indevidos da pensão da Senhora Dalila Lima Falcão, após seu falecimento em 26/10/1995 até junho de 2013, obtendo para si vantagem econômica ilícita, além de apresentar terceira pessoa para se passar por sua genitora falecida, utilizando-se de documentos falsificados.
HISTÓRICO
2.	Em 25/6/2019, com fundamento na IN/TCU 71/2012, alterada pela IN/TCU 76/2016 e DN/TCU 155/2016, o dirigente da instituição 25º Batalhão de Caçadores autorizou a instauração da tomada de contas especial (peça 4) . O processo foi registrado no sistema e-TCE com o número 2239/2019.
3.	O fundamento para a instauração da Tomada de Contas Especial, conforme consignado na matriz de responsabilização elaborada pelo tomador de contas, foi a constatação da seguinte irregularidade: 
'A Senhora MARIA CARMEM LIMA FALCÃO, CPF nº XXX.808.923-XX, que realizou saques indevidos da pensão da Senhora DALILA LIMA FALCÃO, sua genitora, pensionista do Ex-Funcionário Civil do Exército, o Sr MARIANO PEREIRA FALCÃO. Após a morte da sua genitora, no dia 26 de outubro de 1995, a Sra MARIA CARMEM LIMA FALCÃO não apresentou a certidão de óbito e agindo com dolo induziu a Sra INOCÊNCIA PONTILIA MOURA a retirar, junto ao Instituto de Identificação da Secretaria de Segurança Pública do Estado do Piauí, uma carteira de identidade em nome da falecida para fazer os saques dos seus vencimentos e realizar as apresentações anuais no OPIP. No ano de 2013, um funcionário daquele Órgão Pagador ao fazer a visita para a verificação da prova de vida da Sra DALILA LIMA FALCÃO constatou a fraude, sendo em seguida realizado a suspensão dos pagamentos.'
4.	A responsável arrolada na fase interna foi devidamente comunicada e, diante da ausência de justificativas suficientes para elidir a irregularidade e da não devolução dos recursos, instaurou-se a tomada de contas especial.
5.	No relatório (peça 26) , o tomador de contas concluiu que o prejuízo importaria no valor original de R$ 861.971,57, imputando-se a responsabilidade a Maria Carmem Lima Falcão, na condição de beneficiário. 
6.	Em 13/11/2019, a Centro de Controle Interno do Exército emitiu o relatório de auditoria (peça 27) , em concordância com o relatório do tomador de contas. O certificado de auditoria e o parecer do dirigente do órgão de controle interno concluíram pela irregularidade das presentes contas (peças 28 e 29) .
7.	Em 6/12/2019, o Comandante do Exército, Gen Ex Edson Leal Pujol, atestou haver tomado conhecimento das conclusões contidas no relatório e certificado de auditoria, bem como do parecer conclusivo do dirigente do órgão de controle interno, manifestando-se pela irregularidade das contas, e determinou o encaminhamento do processo ao Tribunal de Contas da União (peça 30) . Em que pese o art. 52 da Lei 8.443/1992 tenha atribuído a edição ao Ministro de Estado supervisor da área ou a autoridade de nível hierárquico equivalente, referido pronunciamento foi emitido pelo Comandante do Exército, com base no Despacho 19/GM-MD, de 16 de março de 2020, publicado no Diário Oficial da União, de 19 de março de 2020 - Edição 54 - Seção 1-Página 18, que conferiu efeito vinculante ao Parecer 0056/2020/CONJUR-MD/CGU/AGU.
8.	Na instrução inicial (peça 41) , analisando-se os documentos nos autos, concluiu-se pela necessidade de realização de citação para a seguinte irregularidade: 
8.1.	Irregularidade 1: prejuízo ao erário decorrente de saques indevidos dos pagamentos referentes à pensão militar recebida pela Sra. Dalila Lima Falcão, após o seu óbito, realizados no período de 26/10/1995 (data do falecimento) até maio de 2013, quando foi cancelado o pagamento da pensão, aos quais não tinha direito, da apresentação de uma terceira pessoa, junto ao Órgão Pagador de Inativos e Pensionistas - OPIP, para verificação da prova de vida anual, utilizando-se de documento de identidade falso em nome da falecida, na intenção de obter, para si, vantagem econômica ilícita.  
8.1.1.	Evidências da irregularidade: Fichas Financeiras (peça 5 e peça 20, p. 195-199) , Ação Penal 44-66.2013.7.10.0010 (peças 20, 21 e 22) , Extratos Bancários (peça 11 e 12) ; Processo de Sindicância NUP (peça 17) , Inquérito Policial Militar (peça 16) ; Contracheques da Secretaria de Estado da Educação (peça 18, p. 6) , Sentença da Justiça Militar (peça 21, p. 161-176) , Termos de Inquirição de Testemunhas (peça 20, p. 175-179 e 181-185) ; Certidões de Óbito (peça    Documento de Identidade de Dalila Rosa Lima Falcão (peça 20, p. 309) e Termo de Audiência (peça 20, p. 233-235) .
8.1.2.	Normas infringidas: Constituição Federal, arts. 37, caput, e 71, inciso II; art. 93 do Decreto-lei 200, de 25/2/1967; arts. 876, 884 e 927 da Lei 10.406, de 10/1/2002, e art 3º da Lei 8.429, de 2/6/1992.
8.2.	Débitos relacionados à responsável Maria Carmem Lima Falcão (CPF: XXX.808.923-XX) :
	Data de ocorrência
	Valor histórico (R$) 

	1/11/1995
	41,01

	1/12/1995
	461,44

	1/1/1996
	307,58

	1/2/1996
	307,58

	1/3/1996
	307,58

	1/4/1996
	307,58

	1/5/1996
	307,58

	3/6/1996
	344,49

	1/7/1996
	516,73

	1/8/1996
	344,49

	2/9/1996
	344,49

	1/10/1996
	344,49

	1/11/1996
	344,49

	2/12/1996
	516,74

	1/1/1997
	344,49

	3/2/1997
	344,49

	3/3/1997
	344,49

	1/4/1997
	344,97

	1/5/1997
	344,97

	2/6/1997
	369,63

	1/7/1997
	554,53

	1/8/1997
	369,61

	1/9/1997
	369,61

	1/10/1997
	369,61

	3/11/1997
	369,61

	1/12/1997
	554,16

	1/1/1998
	369,61

	2/2/1998
	369,61

	2/3/1998
	369,01

	1/4/1998
	369,83

	1/5/1998
	369,83

	1/6/1998
	400,65

	1/7/1998
	600,98

	3/8/1998
	400,65

	1/9/1998
	412,97

	1/10/1998
	400,65

	2/11/1998
	400,65

	1/12/1998
	599,18

	1/1/1999
	400,41

	1/2/1999
	400,65

	1/4/1999
	400,65

	3/5/1999
	399,86

	1/6/1999
	573,72

	1/7/1999
	629,84

	2/8/1999
	419,89

	1/9/1999
	419,89

	1/10/1999
	419,89

	1/11/1999
	419,89

	1/12/1999
	626,04

	1/1/2000
	610,33

	3/1/2000
	572,64

	1/2/2000
	416,88

	1/3/2000
	416,88

	3/4/2000
	394,25

	1/5/2000
	453,12

	1/6/2000
	610,73

	3/7/2000
	661,61

	1/8/2000
	440,67

	1/9/2000
	440,67

	2/10/2000
	440,67

	1/11/2000
	440,67

	1/12/2000
	660,38

	1/2/2001
	440,67

	1/3/2001
	445,56

	2/4/2001
	445,56

	1/5/2001
	530,27

	1/6/2001
	710,17

	2/7/2001
	795,61

	1/8/2001
	530,27

	3/9/2001
	530,27

	1/10/2001
	530,12

	1/11/2001
	530,12

	3/12/2001
	794,46

	1/1/2002
	710,02

	1/2/2002
	530,29

	1/3/2002
	537,12

	1/4/2002
	537,12

	1/5/2002
	595,54

	3/6/2002
	789,62

	1/7/2002
	893,59

	1/8/2002
	595,54

	2/9/2002
	595,54

	1/10/2002
	595,54

	1/11/2002
	595,54

	1/12/2002
	2.246,45

	1/1/2003
	675,82

	3/2/2003
	595,54

	3/3/2003
	595,54

	1/4/2003
	595,54

	1/5/2003
	712,38

	2/6/2003
	712,38

	1/7/2003
	1.196,03

	1/8/2003
	773,66

	1/9/2003
	856,30

	1/10/2003
	772,63

	3/11/2003
	772,63

	1/12/2003
	1.187,70

	1/1/2004
	856,30

	2/2/2004
	772,63

	1/3/2004
	772,63

	1/4/2004
	772,63

	3/5/2004
	772,63

	1/6/2004
	831,05

	1/7/2004
	1.246,86

	2/8/2004
	1.083,10

	1/9/2004
	977,06

	1/10/2004
	915,07

	1/11/2004
	915,07

	1/12/2004
	1.413,00

	3/1/2005
	977,06

	1/2/2005
	915,07

	1/3/2005
	915,07

	1/4/2005
	915,07

	2/5/2005
	915,07

	1/6/2005
	1.031,91

	1/6/2005
	1.107,70

	1/7/2005
	1.548,15

	1/8/2005
	1.031,91

	1/9/2005
	1.093,90

	3/10/2005
	1.031,91

	1/11/2005
	1.031,91

	1/12/2005
	1.546,19

	2/1/2006
	1.093,90

	1/2/2006
	1.031,91

	1/3/2006
	1.031,91

	3/4/2006
	971,68

	1/5/2006
	1.107,70

	3/7/2006
	1.661,83

	1/8/2006
	1.146,97

	1/9/2006
	1.209,14

	2/10/2006
	1.146,92

	1/11/2006
	1.146,92

	1/12/2006
	1.673,88

	1/1/2007
	1.268,78

	1/2/2007
	1.146,92

	1/3/2007
	1.186,82

	2/4/2007
	1.186,82

	1/5/2007
	1.263,99

	1/6/2007
	1.263,99

	2/7/2007
	1.896,26

	1/8/2007
	1.263,99

	3/9/2007
	1.325,75

	1/10/2007
	1.263,99

	1/11/2007
	1.263,99

	3/12/2007
	1.893,87

	1/1/2008
	1.325,75

	1/2/2008
	1.254,43

	3/3/2008
	1.259,21

	1/4/2008
	1.354,06

	1/5/2008
	1.354,06

	2/6/2008
	1.354,06

	1/7/2008
	2.365,53

	1/8/2008
	1.428,32

	1/9/2008
	1.490,08

	1/10/2008
	1.428,32

	3/11/2008
	1.428,32

	1/12/2008
	2.142,76

	1/1/2009
	1.490,09

	2/2/2009
	1.752,70

	2/3/2009
	1.752,70

	1/4/2009
	1.752,70

	1/5/2009
	1.752,70

	1/6/2009
	1.752,70

	1/7/2009
	2.629,32

	3/8/2009
	1.805,12

	1/9/2009
	1.866,89

	1/10/2009
	1.805,12

	2/11/2009
	1.805,12

	1/12/2009
	2.734,17

	1/1/2010
	1.805,12

	1/2/2010
	1.805,12

	1/3/2010
	1.805,12

	1/4/2010
	1.805,12

	3/5/2010
	1.805,12

	1/6/2010
	1.805,12

	1/7/2010
	2.707,95

	2/8/2010
	1.859,12

	1/9/2010
	1.859,12

	1/10/2010
	1.859,12

	1/11/2010
	1.859,67

	1/12/2010
	2.816,51

	3/1/2011
	1.859,67

	1/2/2011
	1.859,67

	1/3/2011
	1.859,67

	1/4/2011
	1.859,67

	2/5/2011
	1.859,67

	1/6/2011
	1.859,67

	1/7/2011
	2.879,50

	1/8/2011
	1.969,00

	1/9/2011
	1.969,00

	3/10/2011
	1.969,00

	1/11/2011
	1.969,00

	1/12/2011
	3.008,17

	2/1/2012
	1.969,00

	1/2/2012
	1.969,00

	1/3/2012
	1.969,00

	2/4/2012
	1.969,00

	1/5/2012
	1.969,00

	1/6/2012
	1.969,00

	2/7/2012
	2.953,50

	1/8/2012
	2.021,50

	3/9/2012
	2.021,50

	1/10/2012
	2.021,50

	1/11/2012
	2.021,50

	3/12/2012
	3.058,50

	1/1/2013
	2.021,50

	1/2/2013
	2.126,50

	1/3/2013
	2.126,50

	1/4/2013
	2.126,50

	1/5/2013
	2.126,50

	3/6/2013
	2.126,50

8.2.1.	Cofre credor: Tesouro Nacional.
8.2.2.	Responsável: Maria Carmem Lima Falcão (CPF: XXX.808.923-XX) .
8.2.2.1.	Conduta: sacar os recursos da conta específica da Sra. Dalila Lima Falcão, depositados a título de pensão, mesmo após o óbito da pensionista militar na data de 26/10/1995, sem comunicar à Administração Militar o falecimento, para que houvesse a suspensão do pagamento, e apresentar terceira pessoa como se fosse a pensionista, quando do comparecimento para verificação da prova de vida anual, utilizando-se de documento de identidade falso em nome da falecida, na intenção de obter, para si, vantagem econômica ilícita.
8.2.2.2.	Nexo de causalidade: ao não comunicar o óbito, efetuar os saques dos pagamentos da pensionista e apresentar outra pessoa no lugar da pensionista, com identidade falsa, obteve, para si, vantagem econômica ilícita se beneficiando do prejuízo suportado pelo Erário.
8.2.2.3.	Culpabilidade: não há excludentes de ilicitude, de culpabilidade e de punibilidade. É razoável supor que o responsável tinha consciência da ilicitude de sua conduta. Era esperada conduta diversa da praticada, qual seja, comunicar o falecimento da Sra. Dalila Lima Falcão à administração militar e não sacar os recursos da conta da pensionista, uma vez saber que ela era falecida e, portanto, não mais tinha direito à pensão nem apresentar outra pessoa para verificação de prova de vida, utilizando-se de documento de identificação falso. 
9.	Tal conclusão decorreu da constatação dos seguintes fatos (peça 41) :
'13.	Em 26/10/1995, a Sra. Dalila Rosa Lima Falcão veio a óbito e, a começar dessa data, a Sra. Maria Carmem Lima Falcão passou a praticar uma sucessão de atos ilegais que permitiram que ela, indevidamente, permanecesse recebendo a pensão em nome de sua genitora, por quase 18 anos, e que levaram a sua penalização na esfera Administrativa e Penal. Em ordem cronológica, foram identificados os acontecimentos a seguir. Ressalte-se que até a presente data o Cadastro de Pessoas Físicas da Receita Federal não registra o óbito da Sra. Dalila Rosa Lima Falcão nem do seu cônjuge (peça 35 e 37) . 
13.1.	O falecimento de sua genitora não foi comunicado à Administração Militar para o devido cancelamento da pensão, uma vez que a Sra. Maria Carmem Lima Falcão era servidora do quadro permanente da Secretaria de Educação do Estado do Piauí e não poderia ser habilitada como pensionista.
13.2.	Para burlar o procedimento anual de verificação de prova de vida, a Sra. Carmem Falcão apresentava, em lugar da Sra. Dalila Rosa Lima Falcão, uma idosa com vínculo de amizade com a falecida, a Sra. Inocência Pautília Moura de Almeida (CPF XXX.093.383-XX) , que facilmente se passava pela falecida, utilizando o verdadeiro documento de identidade de sua mãe. 
13.3.	Em 2002, a administração militar convocou os inativos e pensionistas para cadastramento e atualização dos documentos, e para ludibriar o Exército, mais uma vez, a Sra. Maria Carmem, ajudada por uma amiga do Instituto de Identificação do Piauí, conseguiu emitir uma 2ª via da carteira de identidade, em 25/10/2002, com os dados da sua falecida mãe e com a fotografia da Sra. Inocência Pautília Moura de Almeida, que, também, assinou o documento com nome da falecida (peça 20, p. 309) . Assim, a Sra. Maria Carmem Lima Falcão compareceu para o cadastramento, acompanhada da Sra. Inocência, que se fazia passar pela pensionista, munida de documentação falsificada.
13.4.	A identidade também foi utilizada como suporte para emissão de novas procurações públicas, outorgando poderes para que a Sra. Carmen Lima Falcão continuasse como procuradora perante a 26ª Circunscrição de Serviço Militar. 
13.5.	Em 8/5/2013 faleceu a Sra. Inocência Pautília Moura de Almeida (peça 20, p. 101-104 e peça 36) e mais uma vez a Sra. Carmem quedou-se inerte para continuar a receber a pensão, obtendo vantagem econômica ilícita.
... 
18.	Em Sentença prolatada na data de 28/7/2016, o Conselho Permanente de Justiça da Auditoria da 10ª CJM decidiu condenar a Sra. Maria Carmem Lima Falcão pelo crime de estelionato, previsto no art. 251 do Código Penal Militar (peça 21, p. 156-158 e 161-176) , e, posteriormente, o Superior Tribunal Militar, em 18/4/2017, negou provimento ao recurso de apelação interposto pela Defensoria Pública da União, mantendo, na íntegra, a Sentença recorrida (peça 22, p. 114-151) . O Acórdão transitou em julgado em 19/6/2017 (peça 22, p. 163) .'
10.	Em cumprimento ao pronunciamento da unidade (peça 43) , foi efetuada citação da responsável, nos moldes adiante:
a)	 Maria Carmem Lima Falcão - promovida a citação da responsável, conforme delineado adiante:
Comunicação: Ofício 22584/2020 - Seproc (peça 45) 
Data da Expedição: 27/5/2020
Data da Ciência: não houve (Ausente) (peça 46) 
Observação: Ofício enviado para o endereço do responsável, conforme pesquisa na base de dados no sistema da Receita Federal, custodiada pelo TCU.	
Comunicação: Ofício 44011/2020 - Seproc (peça 48) 
Data da Expedição: 25/8/2020
Data da Ciência: não houve (Número inexistente) (peça 49) 
Observação: Ofício enviado para o endereço do responsável, conforme pesquisa na base de dados no sistema da Receita Federal, custodiada pelo TCU (peça 47) .	
Comunicação: Ofício 64450/2020 - Seproc (peça 52) 
Data da Expedição: 8/1/2021
Data da Ciência: não houve (Desconhecido) (peça 54) 
Observação: Ofício enviado para o endereço do responsável, conforme pesquisa na base de dados no sistema da Receita Federal, custodiada pelo TCU (peça 50) .	
Comunicação: Ofício 64451/2020 - Seproc (peça 53) 
Data da Expedição: 8/1/2021
Data da Ciência: não houve (Desconhecido) (peça 55) 
Observação: Ofício enviado para o endereço do responsável, conforme pesquisa na base de dados no sistema do TSE, custodiada pelo TCU (peça 50) .	
Comunicação: Edital 0213/2021 - Seproc (peça 56) 
Data da Publicação: 5/3/2021
Fim do prazo para a defesa: 23/3/2021	
Comunicação: Ofício 24944/2021 - Seproc (peça 60) 
Data da Expedição: 25/5/2021
Data da Ciência: 2/6/2021 (peça 61) 
Nome Recebedor: Rosilene (sobrenome ilegível) 
Observação: Ofício enviado para o endereço do responsável, conforme pesquisa na base de dados nos sistemas corporativos do TCU, custodiada pelo TCU (peça 50) .
Fim do prazo para a defesa: 17/6/2021	
11.	Conforme Despacho de Conclusão das Comunicações Processuais (peça 62) , as providências inerentes às comunicações processuais foram concluídas. 
12.	Transcorrido o prazo regimental, a responsável Maria Carmem Lima Falcão permaneceu silente, devendo ser considerada revel, nos termos do art. 12, § 3º, da Lei 8.443/1992.
ANÁLISE DOS PRESSUPOSTOS DE PROCEDIBILIDADE DA IN/TCU 71/2012
Avaliação de Viabilidade do Exercício do Contraditório e Ampla Defesa
13.		Verifica-se que não houve o transcurso de mais de dez anos desde o fato gerador sem que tenha havido a notificação da responsável pela autoridade administrativa federal competente (art. 6º, inciso II, c/c art. 19 da IN/TCU 71/2012, modificada pela IN/TCU 76/2016) , uma vez que o fato gerador da irregularidade sancionada ocorreu no período de 1995 a 2013, e a Sra. Maria Carmem Lima Falcão teve conhecimento da sua conduta irregular no curso do Inquérito Policial Militar, iniciado em 2013, da Ação Penal, e, posteriormente, pelo tomador de contas, conforme abaixo:
13.1.	para testemunhar durante o IPM, conforme termos de inquirição de testemunha (peça 20, p. 175-179 e 181-185) ;
13.2.	para apresentar defesa em 17/12/2014, perante a Justiça Federal - Carta Precatória (peça 20, p. 233-235) ; e
13.3.	por meio da notificação, recebida em 19/8/2019 (peça 23) .
Valor de Constituição da TCE 	
14.		Verifica-se, ainda, que o valor atualizado do débito apurado (sem juros) em 1/1/2017 é de R$ 441.456,24, portanto superior ao limite mínimo de R$ 100.000,00, na forma estabelecida conforme os arts. 6º, inciso I, e 19 da IN/TCU 71/2012, modificada pela IN/TCU 76/2016. 
OUTROS PROCESSOS/DÉBITOS NOS SISTEMAS DO TCU COM OS MESMOS RESPONSÁVEIS
15.		Informa-se que não foi encontrado débito imputável à responsável em outros processos no Tribunal.
16.		A tomada de contas especial está, assim, devidamente constituída e em condição de ser instruída.
EXAME TÉCNICO
Da validade das notificações:
 (...) 
21.	No caso vertente, a citação da responsável (Maria Carmem Lima Falcão) se deu em endereços provenientes de pesquisas de endereços realizadas pelo TCU (vide parágrafos acima) , porquanto, devido ao insucesso de realizar a citação em endereços constantes na base de dados da Receita custodiada pelo TCU (peça 47) , buscou-se a notificação em endereços provenientes das bases de dados públicas custodiadas pelo TCU (TSE e Renach - peça 50) e das bases de dados do próprio TCU. A entrega dos ofícios citatórios nesses endereços não ficou comprovada, razão pela qual promoveu-se a notificação por edital publicado no Diário Oficial da União (peça 56) e posteriormente por meio do Ofício 24944/2021 - Seproc, recebido no endereço respectivo (peças 59, 60 e 61) .
22.	Importante destacar que, antes de promover a citação por edital, para assegurar a ampla defesa, buscaram-se outros meios possíveis para localizar e citar a responsável, nos limites da razoabilidade, fazendo juntar aos autos informação comprobatória dos diferentes meios experimentados que restaram frustrados, tal como se demonstrou no item anterior da presente instrução (Acórdão 4851/2017-TCU-Primeira Câmara, Relator Min. Augusto Sherman) . No entanto, por último, foi promovida citação no endereço constante dos autos (peças 18, p. 9-11, 59 e 61) .
23.	Nos processos do TCU, à revelia não leva à presunção de que seriam verdadeiras todas as imputações levantadas contra os responsáveis, diferentemente do que ocorre no processo civil, em que a revelia do réu opera a presunção da verdade dos fatos narrados pelo autor (Acórdão 1009/2018-TCU-Plenário, Relator Min. Bruno Dantas; 2369/2013 - TCU - Plenário, Relator Min. Benjamin Zymler e 2449/2013 - TCU - Plenário, Relator Min. Benjamin Zymler) . Dessa forma, a avaliação da responsabilidade do agente não pode prescindir da prova existente no processo ou para ele carreada. 
24.	Ao não apresentar sua defesa, a responsável deixou de produzir prova da regular aplicação dos recursos sob sua responsabilidade, em afronta às normas que impõem aos gestores públicos a obrigação legal de, sempre que demandados pelos órgãos de controle, apresentar os documentos que demonstrem a correta utilização das verbas públicas, a exemplo do contido no art. 93 do Decreto-Lei 200/1967: 'Quem quer que utilize dinheiros públicos terá de justificar seu bom e regular emprego na conformidade das leis, regulamentos e normas emanadas das autoridades administrativas competentes.' 
25.	Mesmo as alegações de defesa não sendo apresentadas, considerando o princípio da verdade real que rege esta Corte, procurou-se buscar, em manifestações da responsável na fase interna desta Tomada de Contas Especial, se havia algum argumento que pudesse ser aproveitado a seu favor. 
26.	Entretanto, não houve defesa na fase interna e as informações constantes na certidão apresentada naquela fase interna (peça 10) não elidem a irregularidade apontada e nem afasta a culpabilidade da responsável.
27.	Em se tratando de processo em que a parte interessada não se manifestou acerca das irregularidades imputadas, não há elementos para que se possa efetivamente aferir e reconhecer a ocorrência de boa-fé na conduta da responsável, podendo este Tribunal, desde logo, proferir o julgamento de mérito pela irregularidade das contas, conforme os termos dos §§ 2º e 6º do art. 202 do Regimento Interno do TCU. (Acórdão 2064/2011-TCU-Primeira Câmara (relator Min. Ubiratan Aguiar) , 6.182/2011-TCU-1ª Câmara (relator Min. Weber de Oliveira) , 4.072/2010-TCU-1ª Câmara (Relator Min. Valmir Campelo) , 1.189/2009-TCU-1ª Câmara (Relator Min. Marcos Bemquerer) , 731/2008-TCU-Plenário (Relator Min. Aroldo Cedraz) .
28.	Além disso, no caso em exame, restou demonstrado a má-fé da responsável, eis que o pagamento resultou de influência ou interferência da beneficiária, que omitiu o falecimento da beneficiária da pensão e se utilizou de documentação falsificada para continuar recebendo o benefício.
29.	Dessa forma, a responsável Maria Carmem Lima Falcão deve ser considerada revel, nos termos do art. 12, § 3º, da Lei 8.443/1992, devendo suas contas serem julgadas irregulares, condenando-a ao débito apurado e aplicando-lhe a multa prevista no art. 57 da Lei 8.443/1992.
Prescrição da Pretensão Punitiva
30.	Vale ressaltar que a pretensão punitiva do TCU, conforme Acórdão 1441/2016-TCU-Plenário, Relator Min. Benjamin Zymler, que uniformizou a jurisprudência acerca dessa questão, subordina-se ao prazo geral de prescrição indicado no art. 205 do Código Civil, que é de dez anos, contado da data de ocorrência da irregularidade sancionada, nos termos do art. 189 do Código Civil, sendo este prazo interrompido pelo ato que ordenar a citação, a audiência ou a oitiva da responsável.
31.	No caso em exame, não ocorreu a prescrição, uma vez que a irregularidade sancionada ocorreu no período de 1995 a 2013, e o ato de ordenação da citação ocorreu em 14/5/2020.
CONCLUSÃO
32.	Em face da análise promovida na seção 'Exame Técnico', verifica-se que a responsável Maria Carmem Lima Falcão não logrou comprovar a boa e regular aplicação dos recursos; instada a se manifestar, optou pelo silêncio, configurando a revelia, nos termos do § 3º, do art. 12, da Lei 8.443/1992. Ademais, inexistem nos autos elementos que demonstrem a boa-fé da responsável ou a ocorrência de outras excludentes de culpabilidade.
33.	Verifica-se também que não houve a prescrição da pretensão punitiva, conforme análise já realizada.
34.	Tendo em vista que não constam dos autos elementos que permitam reconhecer a boa-fé da responsável, sugere-se que as suas contas sejam julgadas irregulares, nos termos do art. 202, § 6º, do Regimento Interno do TCU, com a imputação do débito atualizado monetariamente e acrescido de juros de mora, nos termos do art. 202, § 1º do Regimento Interno do TCU, descontado o valor eventualmente recolhido, com a aplicação da multa prevista no art. 57 da Lei 8.443/1992.
35.	Por fim, como não houve elementos que pudessem modificar o entendimento acerca das irregularidades em apuração, mantém-se a matriz de responsabilização presente na peça 40.
PROPOSTA DE ENCAMINHAMENTO
365.	Diante do exposto, submetemos os autos à consideração superior, propondo ao Tribunal:
a)	considerar revel a responsável Maria Carmem Lima Falcão (CPF: XXX.808.923-XX) , para todos os efeitos, dando-se prosseguimento ao processo, com fulcro no art. 12, § 3º, da Lei 8.443/1992; 
b)	julgar irregulares, nos termos dos arts. 1º, inciso I, 16, inciso III, alíneas b e c, da Lei 8.443/1992, c/c os arts. 19 e 23, inciso III, da mesma Lei, as contas da responsável Maria Carmem Lima Falcão (CPF: XXX.808.923-XX) , condenando-a ao pagamento das importâncias a seguir especificadas, atualizadas monetariamente e acrescidas dos juros de mora, calculadas a partir das datas discriminadas até a data da efetiva quitação do débito, fixando-lhe o prazo de quinze dias, para que comprove, perante o Tribunal, o recolhimento das referidas quantias aos cofres do Tesouro Nacional, nos termos do art. 23, inciso III, alínea 'a', da citada lei, c/c o art. 214, inciso III, alínea 'a', do Regimento Interno do TCU.  
Débitos relacionados à responsável Maria Carmem Lima Falcão (CPF: XXX.808.923-XX) :
	Data de ocorrência
	Valor histórico (R$) 

	1/11/1995
	41,01

	1/12/1995
	461,44

	1/1/1996
	307,58

	1/2/1996
	307,58

	1/3/1996
	307,58

	1/4/1996
	307,58

	1/5/1996
	307,58

	3/6/1996
	344,49

	1/7/1996
	516,73

	1/8/1996
	344,49

	2/9/1996
	344,49

	1/10/1996
	344,49

	1/11/1996
	344,49

	2/12/1996
	516,74

	1/1/1997
	344,49

	3/2/1997
	344,49

	3/3/1997
	344,49

	1/4/1997
	344,97

	1/5/1997
	344,97

	2/6/1997
	369,63

	1/7/1997
	554,53

	1/8/1997
	369,61

	1/9/1997
	369,61

	1/10/1997
	369,61

	3/11/1997
	369,61

	1/12/1997
	554,16

	1/1/1998
	369,61

	2/2/1998
	369,61

	2/3/1998
	369,01

	1/4/1998
	369,83

	1/5/1998
	369,83

	1/6/1998
	400,65

	1/7/1998
	600,98

	3/8/1998
	400,65

	1/9/1998
	412,97

	1/10/1998
	400,65

	2/11/1998
	400,65

	1/12/1998
	599,18

	1/1/1999
	400,41

	1/2/1999
	400,65

	1/4/1999
	400,65

	3/5/1999
	399,86

	1/6/1999
	573,72

	1/7/1999
	629,84

	2/8/1999
	419,89

	1/9/1999
	419,89

	1/10/1999
	419,89

	1/11/1999
	419,89

	1/12/1999
	626,04

	1/1/2000
	610,33

	3/1/2000
	572,64

	1/2/2000
	416,88

	1/3/2000
	416,88

	3/4/2000
	394,25

	1/5/2000
	453,12

	1/6/2000
	610,73

	3/7/2000
	661,61

	1/8/2000
	440,67

	1/9/2000
	440,67

	2/10/2000
	440,67

	1/11/2000
	440,67

	1/12/2000
	660,38

	1/2/2001
	440,67

	1/3/2001
	445,56

	2/4/2001
	445,56

	1/5/2001
	530,27

	1/6/2001
	710,17

	2/7/2001
	795,61

	1/8/2001
	530,27

	3/9/2001
	530,27

	1/10/2001
	530,12

	1/11/2001
	530,12

	3/12/2001
	794,46

	1/1/2002
	710,02

	1/2/2002
	530,29

	1/3/2002
	537,12

	1/4/2002
	537,12

	1/5/2002
	595,54

	3/6/2002
	789,62

	1/7/2002
	893,59

	1/8/2002
	595,54

	2/9/2002
	595,54

	1/10/2002
	595,54

	1/11/2002
	595,54

	1/12/2002
	2.246,45

	1/1/2003
	675,82

	3/2/2003
	595,54

	3/3/2003
	595,54

	1/4/2003
	595,54

	1/5/2003
	712,38

	2/6/2003
	712,38

	1/7/2003
	1.196,03

	1/8/2003
	773,66

	1/9/2003
	856,30

	1/10/2003
	772,63

	3/11/2003
	772,63

	1/12/2003
	1.187,70

	1/1/2004
	856,30

	2/2/2004
	772,63

	1/3/2004
	772,63

	1/4/2004
	772,63

	3/5/2004
	772,63

	1/6/2004
	831,05

	1/7/2004
	1.246,86

	2/8/2004
	1.083,10

	1/9/2004
	977,06

	1/10/2004
	915,07

	1/11/2004
	915,07

	1/12/2004
	1.413,00

	3/1/2005
	977,06

	1/2/2005
	915,07

	1/3/2005
	915,07

	1/4/2005
	915,07

	2/5/2005
	915,07

	1/6/2005
	1.031,91

	1/6/2005
	1.107,70

	1/7/2005
	1.548,15

	1/8/2005
	1.031,91

	1/9/2005
	1.093,90

	3/10/2005
	1.031,91

	1/11/2005
	1.031,91

	1/12/2005
	1.546,19

	2/1/2006
	1.093,90

	1/2/2006
	1.031,91

	1/3/2006
	1.031,91

	3/4/2006
	971,68

	1/5/2006
	1.107,70

	3/7/2006
	1.661,83

	1/8/2006
	1.146,97

	1/9/2006
	1.209,14

	2/10/2006
	1.146,92

	1/11/2006
	1.146,92

	1/12/2006
	1.673,88

	1/1/2007
	1.268,78

	1/2/2007
	1.146,92

	1/3/2007
	1.186,82

	2/4/2007
	1.186,82

	1/5/2007
	1.263,99

	1/6/2007
	1.263,99

	2/7/2007
	1.896,26

	1/8/2007
	1.263,99

	3/9/2007
	1.325,75

	1/10/2007
	1.263,99

	1/11/2007
	1.263,99

	3/12/2007
	1.893,87

	1/1/2008
	1.325,75

	1/2/2008
	1.254,43

	3/3/2008
	1.259,21

	1/4/2008
	1.354,06

	1/5/2008
	1.354,06

	2/6/2008
	1.354,06

	1/7/2008
	2.365,53

	1/8/2008
	1.428,32

	1/9/2008
	1.490,08

	1/10/2008
	1.428,32

	3/11/2008
	1.428,32

	1/12/2008
	2.142,76

	1/1/2009
	1.490,09

	2/2/2009
	1.752,70

	2/3/2009
	1.752,70

	1/4/2009
	1.752,70

	1/5/2009
	1.752,70

	1/6/2009
	1.752,70

	1/7/2009
	2.629,32

	3/8/2009
	1.805,12

	1/9/2009
	1.866,89

	1/10/2009
	1.805,12

	2/11/2009
	1.805,12

	1/12/2009
	2.734,17

	1/1/2010
	1.805,12

	1/2/2010
	1.805,12

	1/3/2010
	1.805,12

	1/4/2010
	1.805,12

	3/5/2010
	1.805,12

	1/6/2010
	1.805,12

	1/7/2010
	2.707,95

	2/8/2010
	1.859,12

	1/9/2010
	1.859,12

	1/10/2010
	1.859,12

	1/11/2010
	1.859,67

	1/12/2010
	2.816,51

	3/1/2011
	1.859,67

	1/2/2011
	1.859,67

	1/3/2011
	1.859,67

	1/4/2011
	1.859,67

	2/5/2011
	1.859,67

	1/6/2011
	1.859,67

	1/7/2011
	2.879,50

	1/8/2011
	1.969,00

	1/9/2011
	1.969,00

	3/10/2011
	1.969,00

	1/11/2011
	1.969,00

	1/12/2011
	3.008,17

	2/1/2012
	1.969,00

	1/2/2012
	1.969,00

	1/3/2012
	1.969,00

	2/4/2012
	1.969,00

	1/5/2012
	1.969,00

	1/6/2012
	1.969,00

	2/7/2012
	2.953,50

	1/8/2012
	2.021,50

	3/9/2012
	2.021,50

	1/10/2012
	2.021,50

	1/11/2012
	2.021,50

	3/12/2012
	3.058,50

	1/1/2013
	2.021,50

	1/2/2013
	2.126,50

	1/3/2013
	2.126,50

	1/4/2013
	2.126,50

	1/5/2013
	2.126,50

	3/6/2013
	2.126,50

Valor atualizado do débito (com juros) em 8/7/2021: R$ 907.033,50.
c)	aplicar à responsável Maria Carmem Lima Falcão (CPF: XXX.808.923-XX) a multa prevista no art. 57 da Lei 8.443/1992 c/c o art. 267 do Regimento Interno do TCU, fixando-lhe o prazo de quinze dias, a contar da notificação, para que comprove, perante o Tribunal (art. 214, III, alínea 'a', do Regimento Interno do TCU) , o recolhimento da dívida aos cofres do Tesouro Nacional, atualizada monetariamente desde a data do acórdão proferido por este Tribunal até a data do efetivo recolhimento, se paga após o vencimento, na forma da legislação em vigor;
d)	autorizar, desde logo, a cobrança judicial das dívidas, caso não atendida a notificação, na forma do disposto no art. 28, inciso II, da Lei 8.443/1992;
e)	autorizar também, desde logo, se requerido, com fundamento no art. 26 da Lei 8.443, de 1992, c/c o art. 217, §§ 1º e 2º do Regimento Interno do TCU, o parcelamento da (s) dívida (s) em até 36 parcelas, incidindo, sobre cada parcela, corrigida monetariamente, os correspondentes acréscimos legais, fixando-lhe o prazo de quinze dias, a contar do recebimento da notificação, para comprovar, perante o Tribunal, o recolhimento da primeira parcela, e de trinta dias, a contar da parcela anterior, para comprovar os recolhimentos das demais parcelas, devendo incidir, sobre cada valor mensal, atualizado monetariamente, os juros de mora devidos, no caso do débito, na forma prevista na legislação em vigor, alertando o responsável de que a falta de comprovação do recolhimento de qualquer parcela importará o vencimento antecipado do saldo devedor, nos termos do § 2º do art. 217 do Regimento Interno deste Tribunal; 
f)	enviar cópia do Acórdão a ser prolatado à Procuradoria da República no Estado do PI, nos termos do § 3º do art. 16 da Lei 8.443/1992, c/c o § 7º do art. 209 do Regimento Interno do TCU, para adoção das medidas cabíveis; e
g)	enviar cópia do Acórdão que vier a ser proferido ao 25º Batalhão de Caçadores e à responsável, para ciência;
h)	informar à Procuradoria da República no Estado de PI, ao 25º Batalhão de Caçadores e ao responsável que a presente deliberação, acompanhada do Relatório e do Voto que a fundamenta, está disponível para a consulta no endereço www.tcu.gov.br/acordaos, além de esclarecer que, caso requerido, o TCU poderá fornecer sem custos as correspondentes cópias, de forma impressa; e
i)	informar à Procuradoria da República no Estado de PI que, nos termos do parágrafo único do art. 62 da Resolução TCU 259/2014, os procuradores e membros do Ministério Público credenciados nesta Corte podem acessar os presentes autos de forma eletrônica e automática, ressalvados apenas os casos de eventuais peças classificadas como sigilosas, as quais requerem solicitação formal."
O representante do MP/TCU (peça 66) , procurador Sérgio Ricardo Costa Caribé, concordou com a proposta da unidade instrutiva.
	É o relatório.

não há.

Procurador Sergio Ricardo Costa Caribé.

TOMADA DE CONTAS ESPECIAL. 25º BATALHÃO DE CAÇADORES. FRAUDE NO REBEBIMENTO DE BENEFÍCIOS PREVIDENCIÁRIOS. CITAÇÃO. REVELIA. CONTAS IRREGULARES. DÉBITO. MULTA. COMUNICAÇÕES.

TOMADA DE CONTAS ESPECIAL (TCE)

Secretaria de Controle Externo de Tomada de Contas Especial (SecexTCE).

Trata-se de tomada de contas especial instaurada pelo 25º Batalhão de Caçadores em desfavor da Sra. Maria Carmem Lima Falcão, por ter realizado saques indevidos da pensão da Sra. Dalila Lima Falcão, desde seu falecimento, em 26/10/1995, até junho de 2013, obtendo para si vantagem econômica ilícita, além de apresentar terceira pessoa para se passar por sua genitora falecida, utilizando-se de documentos falsificados.
Em 25/6/2019, o Exército Brasileiro instaurou tomada de contas especial[footnoteRef:2], em razão de fraudes detectadas, em 2013, nos pagamentos decorrentes de pensão instituída pelo ex-funcionário civil daquela instituição, Sr. Mariano Pereira Falcão. [2:  Peça 3.] 
A beneficiária da pensão, Sra. Dalila Lima Falcão, falecera em 1995, e sua filha, Sra. Maria Carmem Lima Falcão, utilizou terceira pessoa para emitir carteira de identidade e se passar por sua mãe, para fins de prova de vida.
A fraude foi constatada quando a pessoa que se passava pela beneficiária deixou de realizar a prova de vida e não foi localizada pelo funcionário responsável pelos pagamentos, sendo posteriormente constatado seu óbito[footnoteRef:3]. [3:  Peça 16, p. 5.] 
Diante disso, os pagamentos foram suspensos e foi instaurado, ainda em 2013, o devido inquérito policial militar, que deu origem à ação penal em que foi responsabilizada a Sra. Maria Carmem Lima Falcão em 28/7/2016, com trânsito em julgado em 24/7/2017.
O tomador de contas apontou[footnoteRef:4] como motivo para a instauração desta TCE a realização de saques indevidos de benefício previdenciário mediante fraude, e estipulou um débito original de R$ 234.273,04, de responsabilidade da Sra. Maria Carmem Lima Falcão. [4:  Peça 26.] 
A Controladoria-Geral da União[footnoteRef:5] chegou às mesmas conclusões. Após serem emitidos o certificado de auditoria[footnoteRef:6], o parecer do dirigente de controle interno[footnoteRef:7] e o pronunciamento ministerial[footnoteRef:8], o processo foi remetido a este Tribunal. [5:  Peça 27.]  [6:  Peça 28.]  [7:  Peça 29.]  [8:  Peça 30.] 
No âmbito do Tribunal, a Secretaria de Controle Externo de Tomada de Contas Especial, promoveu a citação da responsável pelos motivos e valores apresentados pelo tomador de contas[footnoteRef:9].  [9:  Peças 41, 42 e 43.] 
Devidamente cientificada[footnoteRef:10], Sra. Maria Carmem Lima Falcão permaneceu silente, impondo-se considerá-la revel. [10:  Peça 58.] 
Com base nos documentos apresentados, a Secex-TCE propôs[footnoteRef:11] que as contas da responsável sejam julgadas irregulares, atribuindo-lhe o débito apurado, com a aplicação da sanção prevista no art. 57 da Lei 8.443/1992. [11:  Peça 63, 64 e 65.] 
O representante do MP/TCU, procurador Sérgio Ricardo Costa Caribé, endossou o encaminhamento proposto[footnoteRef:12]. [12:  Peça 66.] 
II
Concordo com a análise empreendida pela Secex-TCE, corroborada pelo representante do MP/TCU, a qual adoto como fundamento para minhas razões de decidir. 
Em razão dos fatos apontados nos autos, e na inexistência de elementos que permitam concluir pela regularidade dos pagamentos, a responsável deve ser condenada a ressarcir o erário, na forma apresentada pela unidade instrutiva, e ter suas contas julgadas irregulares, com a aplicação da multa prevista no art. 57 da Lei 8.442/1992.
Diante do exposto, manifesto-me pela aprovação da proposta de acórdão que ora submeto à apreciação deste Colegiado. 
TCU, Sala das Sessões Ministro Luciano Brandão Alves de Souza, em 8 de fevereiro de 2022.
Weder de Oliveira 
Relator